臺灣板橋地方法院刑事判決　　　　　　　　　　　　九十一年度訴字第一五八九號
　　公　訴　人　臺灣板橋地方法院檢察署檢察官
　　被　　　告　甲○○　男　四.
右列被告因竊盜等案件，經檢察官提起公訴（九十一年度偵字第一０九八九號）及併
案審理（九十一年度偵字第五七二八、一０九八八號），本院判決如左：
    主  文
甲○○行使變造私文書，足以生損害於公眾及他人，處有期徒刑柒月。扣案經變造「
乙○○」汽車駕駛執照及「黃吉良」重型機車、職業大貨車駕駛執照上之甲○○相片
參張、及如附表所示變造之統一發票肆紙，均沒收。
    事  實
一、甲○○素行不佳，曾於民國八十四年間因違反麻醉藥品管理條例案件，經台灣板
    橋地方法院判處有期徒刑六年六月確定，送監執行，於八十七年七月間假釋出獄
    ，嗣經撤銷假釋執行殘刑（指揮書執畢日期為九十四年六月三日）。詎甲○○於
    假釋期間，竟不知悔改，因知道自己遭通緝，為以虛偽證件隱匿身分，以規避警
    方查緝，乃基於意圖為自己不法所有及變造特種文書之概括犯意，將於九十年四
    月二十六日後某日，在台北縣三重市○○路○段附近，拾獲「乙○○」所失竊之
    汽車駕駛執照一張（該駕駛執照，係由不詳姓名年籍之人於九十年四月二十六日
    上午五時許，在台北市○○路六五巷巷口自乙○○所有之營業用小客車上竊取所
    得），侵占入己。復於同年八、九月間，與自稱「王先生」之不詳年籍成年男子
    ，共同基於變造特種文書之犯意聯絡，由甲○○交付自己之相片一張予「王先生
    」後，二人當日即在台北市○○區○○路某賓館內，以換貼相片之方式，變造前
    開駕駛執照，變造完成後即交由甲○○備用，足以生損害於乙○○及監理機關對
    於駕駛執照管理之正確性；甲○○復承同一之犯意，將於九十年十二月間某日，
    在臺北縣土城市某處拾得之黃吉良遺失之職業大貨車、重型機車等駕駛執照各一
    枚，侵占入己，於九十一年二月下旬某日，在臺北縣土城市○○路三十二巷四號
    二樓，基於共同變造駕駛執照之犯意聯絡，委託林芳廣（已判決），將其相片二
    張及之前侵占之黃吉良遺失之職業大貨車、重型機車等駕駛執照各一枚，以每枚
    新臺幣（下同）一千元之代價（尚未付款），經由跳蚤雜誌廣告，交由同有上開
    變造犯意聯絡之姓名年籍不詳之「陳先生」，以換貼甲○○相片之方式，變造上
    開「黃吉良」駕駛執照二枚，後由林芳廣於九十一年三月上旬某日，在臺北縣土
    城市○○路三十二巷四號二樓交付予甲○○備用，亦足生損害於黃吉良及監理機
    關對於駕駛執照管理之正確性，嗣先於九十年十二月八日，因甲○○持變造之乙○○駕照及變造之統一發票欲兌換香煙（詳如事實二所載）時，為警查獲，並扣
    得上開變造之乙○○駕駛執照一枚及變造之統一發票四張；又於九十一年三月十
    五日晚上八時許，在臺北縣土城市○○路三十二巷四號二樓，林芳廣、甲○○一
    同為警查獲，並自甲○○身上扣得上開業經變造未及使用之「黃吉良」駕駛執照
    二枚。
二、又甲○○於九十年十二月間，因缺錢花用，見跳蚤雜誌上刊登「包中獎」之統一
    發票廣告後，明知上開廣告中「包中獎」之統一發票係由不詳姓名、年籍之人士
    變造部分號碼，使與當期（九十年七月至十月）統一發票中獎號碼相符，為變造
    之私文書，竟基於意圖為自己不法所有、行使變造特種文書及行使變造私文書之
    犯意，依跳蚤雜誌廣告上刊登之電話與不詳姓名年籍之成年男子聯絡後，即分別
    以每張三百元、五十元之代價，向該男子購入經變造後中獎金額分別為一千元、
    二百元之如附表所示之變造統一發票共四張，甲○○取得上開統一發票後，即於
    九十年十二月八日，前往臺北縣三重市○○路一０六號之便利商店，持如附表所
    示經變造中獎之統一發票及前開變造之乙○○駕駛執照，交予便利商店之店員丙○○查驗而欲兌換二十包大杜夫香煙及十五包七星香煙等物品，足以生損害於
    上開商店對於中獎兌換商品核發作業之正確性及稅捐稽徵機關對於統一發票管理
    之正確性，惟因丙○○發現甲○○所提出之統一發票有變造之跡象，經報警始查
    獲上情，甲○○因而未詐得任何物品。
三、案經臺北縣政府警察局板橋及三重分局報請臺灣板橋地方法院檢察署檢察官偵查
    起訴。
    理  由
一、訊據被告甲○○對於如犯罪事實欄一之時、地拾獲上開「乙○○」之汽車駕照及
    「黃吉良」之重型機車、職業大貨車駕照予以侵占入己，並與自稱「王先生」、
    「陳先生」之不詳年籍成年男子及林芳廣，共同以換貼被告相片之方式變造上開
    駕照之事實，業據被告甲○○於偵查及本院審理時坦承不諱，並經被害人乙○○
    指訴渠所有之上開駕照遭竊等情甚詳（見九十一年度偵字第五一四號偵查卷第十
    四頁警訊筆錄），且經證人即同案共犯林芳廣供證屬實（見九十一年度偵字第五
    七二八號偵查卷第四十九頁），並有經變造之「乙○○、黃吉良」駕照三張扣案
    可資佐證，足認被告之自白與事實相符，而被告甲○○變造「乙○○、黃吉良」
    駕駛執照，企圖使用以隱匿身分，規避警方查緝，自足生損害於乙○○、黃吉良
    權益及監理機關主管業務管理之正確性。另訊據被告對於如犯罪事實欄二之時地
    ，將取得如附表所示變造之統一發票，向便利超商店員丙○○行使變造之乙○○
    駕照，以兌換物品等情，亦經被告坦承不諱，核與證人丙○○於本院審理時證述
    之情節相符，復有扣案之經變造統一發四紙在卷足憑，是本件事證已甚明確，被
    告上開犯行均堪認定，應予依法論科。
二、按統一發票乃稅捐稽徵機關印製發給核定之商號，於出售貨物時，依照格式填載
    出售貨物品名、金額及銷貨之商號，作為稽徵機關課徵稅額之依據，因此統一發
    票本質上仍屬銷貨商號製作之私文書。核被告如犯罪事實欄一所為，係犯刑法第
    三百三十七條侵占脫離本人持有之物罪、第二百十二條變造特種文書罪，被告與
    同案共犯林芳廣及自稱「陳先生」、「王先生」之不詳年籍成年男子，就變造「
    乙○○」、「黃吉良」駕照之犯行，有犯意之聯絡及行為之分擔，皆為共同正犯
    。又被告甲○○上開先後二次侵占遺失物及變造駕駛執照行為，時間緊接，所犯
    罪名相同，顯係出於概括之犯意反覆為之，均為連續犯，應依刑法第五十六條之
    規定以一罪論，並加重其刑。又被告侵占被害人乙○○、黃吉良駕照之目的，在
    變造該駕照以為己用，其所犯上開二罪，有手段、目的之牽連關係，應從一重之
    連續變造特種文書罪論處。另被告如犯罪事實欄二所為，係犯刑法第二百十六條
    、第二百十條之行使變造私文書罪及刑法第二百十六條、二百十二條行使變特種
    文書罪及同法第三百三十九條第三項、第一項詐欺取財未遂罪。又被告在變造統
    一發票背面之「領獎收據」上虛偽填載邱源龍之姓名年籍住址等資料，乃用以表
    示所載發票號碼係統一發票中獎人以其名義為兌換人，而表示一定用意之證明，
    故應為私文書。而被告於變造統一發票背面之領獎收據內，偽造乙○○署押之行
    為，係偽造領獎收據私文書之部分行為；而偽造之領獎收據私文書又為變造統一
    發票私文書中不可分割之部份行為，均不另論罪；又其偽造私文書之低度行為，
    應為行使變造私文書之高度行為所吸收，而變造特種文書之低度行為，亦應為行
    使變造特種文書之高度行為吸收，均不另論罪。再被告所犯行使變造特種文書、
    行使變造私文書及詐欺取財未遂三罪間，具有方法、結果之牽連關係，為牽連犯
    ，應從一重論以行使變造私文書罪處斷，惟公訴人認係從一重之詐欺取財罪嫌處
    斷，容有誤會。又被告侵占被害人乙○○、黃吉良駕照之目的，在變造該駕照以
    為己用，其所犯上開二罪，有手段、目的之牽連關係，已如前述，是公訴人認被
    告所犯各如犯罪事實欄一之侵占脫離本人持有之物罪嫌與詐欺取財罪嫌，犯意各
    別，行為互殊，應予分論並罰，核有誤會，附此敘明。爰審酌被告素行不佳，曾
    於八十四年間因違反麻醉藥品管理條例案件，經台灣板橋地方法院判處有期徒刑
    六年六月確定，送監執行，於八十七年七月間假釋出獄，嗣經撤銷假釋執行殘刑
    ，指揮書執畢日期為九十四年六月三日，有台灣高等法院被告全國前案紀錄表、
    台灣高等法院檢察署刑案紀錄簡覆表各乙紙在卷，其犯本案時仍假釋中、其貪小
    便宜之心態可議、犯罪次數、於另案查獲交保後復逃匿通緝，又因通緝始犯本案
    ，顯見其並無悔意，及其犯罪手段、所造成之危害，犯罪後坦認犯行，態度良好
    等一切情狀，量處如主文所示之刑，以資懲儆。至扣案經變造「黃吉良、乙○○
    」駕駛執照上被告之相片三張，及扣案如附表所示經變造統一發票四紙，均係被
    告所有供犯罪所用之物，業據被告供明在卷，應依刑法第三十八條第二款之規定
    宣告沒收。至統一發票背面領獎收據上被告偽造乙○○之署名四枚，因上開變造
    之統一發票已宣告沒收，當然含署名在內，茲不再重複宣告沒收，附此敘明。
三、另併案公訴意旨謂：同案共犯林芳廣明知上開「陳先生」所交付之統一發票，係
    依據每期開獎之中獎號碼所偽造，而中獎之統一發票可依所中獎別兌領不等金錢
    ，係屬有價證券之一種，竟意圖供行使之用而收集並交付予被告甲○○，被告甲○○亦明知該統一發票係經偽造，仍意圖行使而收集，嗣經警於九十一年三月十
    五日，在台北縣土城市○○路三十二巷四號二樓當場查獲，並扣得偽造之統一發
    票十八張，因認被告林芳廣另犯有刑法第二百零一條第二項之收集偽造有價證券
    罪嫌云云。經查：
    (一)訊據被告固不否認為警查獲時持有前揭十八張統一發票，惟辯稱：是林芳廣借
      伊看，伊還沒有還給他就當場被抓到等語，經查林芳廣供稱：伊確有交付變造
      「黃吉良」駕駛執照予甲○○同時地，並交付自「陳先生」處取得之扣案九十
      年十一月至十二月份統一發票十八張予甲○○之事實，惟伊只是拿給甲○○看
      看而已等語（見本院九十一年訴字第七九九號刑事卷第八十頁），被告所稱與
      同案共犯林芳廣供述情節相符，應堪採信。
    (二)次查上開扣案之統一發票十八張，經本院送請財政部印刷廠鑑定結果，認該十
      八張統一發票為真，但發票部分號碼均遭塗改，此有該廠九十一年九月二日財
      印政字第○九一○○○一五五五號函在卷可稽（參見本院九十一年度訴字第七
      九九號刑事卷第二百零三頁）。復按統一發票係營業人銷售貨物或勞務，開立
      予買受人之憑證，性質上屬私文書；有關統一發票給獎辦法，旨在防止逃漏、
      控制稅源及促進統一發票之推行，為其附隨目的，其中獎與否，純繫於偶然之
      事實，不因中獎人必須占有該中獎之統一發票，始得領取獎金，而影響統一發
      票之私文書性質；又依營業稅法第三十二條第三項之規定，統一發票得由政府
      印製發售，或核定營業人自行印製，惟無論由政府印製發售，或核定營業人自
      行印製，其上號碼應僅係表彰營業人開立該憑證之部分內容，尚難因係政府印
      製發售者，而認定其號碼係屬公文書；又因統一發票上之號碼僅係表彰營業人
      開立該憑證之部分內容，而未中獎之統一發票，仍具憑證功能，此與本院四十
      一年台上字第九六號、五十年台上字第六六二號判例所述未中獎之獎券，其本
      身已無價值者不同，故如就統一發票之號碼擅自更改，應成立變造罪責，而非
      屬偽造行為（參見最高法院八十九年度台上字第五四二八號判決意旨）。是按
      上開說明，本件扣案之統一發票，應係屬經變造之私文書。而上開公訴意旨，
      認本件扣案之統一發票，係屬經偽造之有價證券云云，要與上開說明有悖，容
      有未洽。從而，公訴意旨認被告甲○○就此部分係犯刑法第二百零一條第二項
      之收集偽造有價證券罪嫌云云，顯亦有未洽。
    (三)次按上開公訴意旨所認犯罪事實，被告甲○○所為亦僅止於意圖供行使之用而
      收集，顯尚未及於行使之行為。然縱然被告甲○○明知扣案之統一發票均係塗
      改號碼之變造統一發票，並意圖使用而收集之情屬實，惟依上開所述，本件扣
      案之統一發票性質上係屬變造私文書，觀諸刑法第二百十六條、二百十條之規
      定，僅有行使變造私文書既遂犯罪之刑罰規定，並無未遂犯規定，因此被告甲○○此部分行為，僅止於意圖供使用而收集，未及使用行為，依法亦無刑罰相
      繩，是本件此部分不能證明被告甲○○犯罪，自應為無罪判決之諭知。
據上論斷，應依刑事訴訟法第二百九十九條第一項前段，刑法第三百三十七條、第二
百十條、第二百十二條、第二百十六條、第三百三十九條第三項、第一項、第五十五
條、第三十八條第一項第二款，罰金罰鍰提高標準條例第一條前段，判決如主文。
本案經檢察官賴惠慈到庭執行職務
中    華    民    國      九十一      年    十二      月      十八    日
                                      臺灣板橋地方法院刑事第二庭
                                          法  官  吳幸娥
附表：
┌──┬─────────────┬─────────┬─────┬──┐
│編號│  經變造之統一發票號碼    │中獎金額﹙新臺幣﹚│ 中獎月份 │備註│
├──┼─────────────┼─────────┼─────┼──┤
│ 一 │ＨＷ00000000號    │ 一千元           │ 七—八   │    │
├──┼─────────────┼─────────┼─────┼──┤
│ 二 │ＪＹ00000000號    │ 二百元           │ 九—十   │    │
├──┼─────────────┼─────────┼─────┼──┤
│ 三 │ＪＹ00000000號    │ 二百元  │ 九—十   │    │
├──┼─────────────┼─────────┼─────┼──┤
│ 四 │ＪＺ00000000號    │ 二百元           │ 九—十   │    │
└──┴─────────────┴─────────┴─────┴──┘
右正本證明與原本無異。
如不服本判決，應於判決送達後十日內，向本院提出上訴狀。
                                          書記官  洪惠玲
中      華      民      國      九十一      年    十二  月    二十四    日
附錄本案論罪科刑法條全文：
刑法第三百三十七條：
意圖為自己或第三人不法之所有，而侵占遺失物、漂流物或其他離本人所持有之物者
，處五百元以下罰金。
刑法第二百十條：
偽造、變造私文書，足以生損害於公眾或他人者，處五年以下有期徒刑。
刑法第二百十二條：
偽造、變造護照、旅券、免許證、特許證及關於品行、能力、服務或其他相類之證書
、介紹書，足以生損害於公眾或他人者，處一年以下有期徒刑，拘役或三百元以下罰
金。
刑法第二百十六條：
行使第二百十條至第二百十五條之文書者，依偽造、變造文書或登載不實事項或使登
載不實事項之規定處斷。
刑法第三百三十九條：
意圖為自己或第三人不法之所有，以詐術使人將本人或第三人之物交付者，處五年以
下有期徒刑、拘役或科或併科一千元以下罰金。
以前項方法得財產上不法之利益或使第三人得之者亦同。
前二項之未遂犯罰之。
